【裁判字號】    89,判,572
【裁判日期】    890302
【裁判案由】    有關補償事務
【裁判全文】
行  政  法  院  判  決                            八十九年度判字第五七二號
    原      告  甲○○
    訴訟代理人  薛柏三  律師
    被      告  基隆市安樂地政事務所
右當事人間因有關補償事務事件，原告不服臺灣省政府中華民國八十七年十二月十日
八七府訴二字第一七四○○七號再訴願決定，提起行政訴訟。本院判決如左︰
    主  文
原告之訴駁回。
    事  實
緣原告主張其為被繼承人朱郭氏月及朱添財唯一合法繼承人，有權受領原提存於台灣
基隆地方法院，現已退回基隆市政府之二筆地價補償費，金額分別為新台幣（下同）
二百八十一萬八千八百一十八元。惟被告機關認原告僅憑遺產稅免稅證明書，而未檢
附繼承權之拋棄證明文件或法院准予備查之文件，不符規定，予以駁回所請。原告不
服，提起訴願、再訴願，遞遭決定駁回，遂提起行政訴訟。茲摘兩造訴辯意旨如次
：
原告起訴意旨略謂︰一、按遺產稅之申報，如納稅義務人為繼承人時，應將其合法繼
承人全部填入繼承人欄，每一人填一橫行。並於是否拋棄繼承欄，填是否拋棄，即拋
棄繼承者拋棄或是，未拋棄繼承者填未拋棄或否字樣。二、而依遺產及贈與稅法第二
十九條之規定，稽徵機關應於接到遺產稅或贈與稅申報書表之日起二個月內，辦理調
查及估價，決定應納稅額，繕發納稅通知書，通知納稅義務人繳納。因此，本件於六
十五年申報遺產稅時，就全部之繼承人及除原告甲○○外，其餘繼承人均拋棄繼承等
情形，主管稽徵機關，自會詳予調查及估價。三、又依遺產及贈與稅法第四十一條之
規定，主管稽徵機關經核定無應納稅款者，應發給核定免稅證明書。從而，本件原告
所附遺產稅免稅證明書，既僅記載原告一人為唯一合法繼承人，則證明其他繼承人均
已拋棄繼承，此項事實不容任何人否定。四、從上，足見本件並無尚未拋棄繼承權之
問題，基隆市安樂地政事務及基隆市政府，竟認仍應依土地登記規則第四十四條第一
項第五款之規定，繼承開始時在中華民國七十四年六月四日以前者，如有拋棄繼承者
，應檢附拋棄繼承權有關文件，其向其他繼承人表示拋棄者，應加附印鑑證明等情，
顯有誤會。五、查中央法規標準法第十八條但書規定：「但舊法規有利於當事人而新
法規未廢除或禁止所聲請之事項者，適用舊法規。」從而，基隆市安樂地政事務所及
基隆市政府，對於原告六十五年申報遺產稅，則應適用六十五年之遺產稅法及土地登
記規則，竟引用七十四年修訂之新法，而駁回原告之聲請及訴願，顯然有違法令規定
。六、且如前所述，原告係申領土地徵收之補償費，而非辦理土地之繼承登記，更無
引用土地登記規則之餘地，實應依遺產稅法有關規定辦理為是。則原告既以唯一合法
繼承人之遺產稅免稅證明書，申領補償費，而已經主管稽徵機關，就原繼承人及拋棄
繼承權等事項詳為調查，故基隆市政府實應依法發補償費予原告甲○○，請求判決撤
銷原處分及一再訴願決定等語。
被告答辯意旨略謂︰一、原告主張其為被繼承人朱郭氏月及朱添財唯一之合法繼承人
，惟所檢具之繼承系統表中，於朱芳惠等六人有註記拋棄繼承，但卻未檢具拋棄繼承
之有關文件及印鑑證明。而以所附之遺產稅免稅證明書，僅記載原告一人為由主張為
唯一合法繼承人，並自認定其他繼承人均已拋棄繼承，此項事實不容任何人否定云云
。被告於八十七年八月十日接獲高朱芳惠等六人具名之申請書，並附戶籍謄本，向被
告聲明其未拋棄繼承權，此項聲明與原告之主張互相背逆。被告依照土地登記規則第
五一條規定予以批駁並無不當。二、依修正前民法第一一七四條規定：繼承人得拋棄
其繼承權。前項拋棄，應於知悉其得繼承之時起二個月內，以書面向法院、親屬會議
或其他繼承人為之，本案之繼承人係於民法修正前死亡，依法應檢附拋棄繼承權之相
關證明文件辦理，其僅以遺產稅免稅證明書為主要證明，於法未合，況且尚有高朱芳
惠等六人於八十七年八月十二日之申請書表明並未拋棄繼承權事件，殊難採信原告所
主張合法繼承人僅原告一人之事證，請求判決駁回原告之訴等語。
    理  由
按「申請繼承登記，除提出第三十四條第一項第一款及第三款之文件外，並應提出左
列文件：一、被繼承人死亡時之戶籍謄本。二、繼承人現在之戶籍謄本。三、繼承系
統表。四、遺產稅繳（免）納證明書或其他有關證明文件。五、繼承人如有拋棄繼承
，應依左列規定辦理：（一）繼承開始時在中華民國七十四年六月四日以前者，應檢
附拋棄繼承權有關文件；其向其他繼承人表示拋棄者，應加附印鑑證明。（二）繼承
開始時在中華民國七十四年六月五日以後者，應檢附法院准予備查之證明文件。前項
第三款之繼承系統表，由申請人依民法有關規定自行訂定，註明如有遺漏或錯誤致他
人受損者，申請人願負法律責任，並簽名或蓋章。因法院確定判決申請繼承登記者，
得不提出第一項第一款、第三款及第五款之文件。」為土地登記規則第四十四條所明
定。本件原告主張其為被繼承人朱郭氏月及朱添財唯一合法繼承人，有權受領原提存
於台灣基隆地方法院，現已退回基隆市政府之二筆地價補償費。被告機關認原告僅憑
遺產稅免稅證明書，而未檢附繼承權拋棄證明文件或法院准予備查之文件，不符規定
，予以駁回所請。揆諸首揭規定，並無不合。原告訴稱：稅捐稽徵機關係經調查及估
價後，認無應納稅款者，方發給核定免稅證明書，而原告持憑之遺產稅免稅證明書，
僅記載原告一人，即證明原告為唯一合法繼承人，其他繼承人均已拋棄繼承，本件並
無尚未拋棄繼承之問題，原處分及原決定機關有誤會等語。惟查本件繼承發生於六十
一年間，依修正前民法第一千一百七十四條之規定，繼承人拋棄其繼承權，應於知悉
其得繼承之時起二個月內，以書面向法院、親屬會議或其他繼承人為之。原告並未提
出其他繼承人拋棄繼承之書面，資為證明。況且其他繼承人朱芳惠等人已具狀向被告
表明渠等並未拋棄繼承權，更難採信原告之主張。至於原告提出之免稅證明書，係原
告單獨向稅捐機關申請，雖該免稅證明書上記載之繼承人僅原告一人，亦不足以證明
其餘繼承人均已拋棄繼承權。綜上所述，被告所為處分，並無違誤，一再訴願決定遞
予維持，亦無不合。原告起訴論旨，核無理由，應予駁回。本件事證明確，原告請求
行言詞辯論，核無必要，併予明。
據上論結，本件原告之訴為無理由，爰依行政訴訟法第二十六條後段，判決如主文。
中    華    民    國     八十九      年      三      月       二        日
                    行 政 法 院 第 三 庭
                                審 判 長 評  事      鄭  淑  貞
                                         評  事      吳  明  鴻
                                         評  事      陳  光  秀
                                         評  事      林  家  惠
                                         評  事      徐  瑞  晃
右  正  本  證  明  與  原  本  無  異
                                         法院書記官  路  南  玲
中    華    民    國     八十九      年      三      月       二        日


司法院資訊處製作；財團法人民間司法改革基金會備份。
